臺灣桃園地方法院民事判決　　　　　　　94年度簡上字第5號
上　訴　人
即被上訴人　甲○○
訴訟代理人　陳祖德律師
複　代理人　劉士昇律師
　　　　　　孔菊念律師
　　　　　　曾惠玲
被上訴人即
上　訴　人　丙○○
上列當事人間請求損害賠償事件，兩造對於民國93年9 月21日本
院桃園簡易庭93年度桃簡字第991 號第一審判決各自提起上訴，
於民國94年10月4 日言詞辯論終結，本院判決如下：
    主  文
兩造上訴均駁回。
第二審訴訟費用由兩造各自負擔。
    事  實
甲、上訴人即被上訴人甲○○方面：
一、聲明：
(一)原判決不利於上訴人部分廢棄。
(二)上開廢棄部分被上訴人應再給付上訴人新台幣（下同）276,
    648 元，及自民國93年5 月26日起至清償日止按週年利率5%
    計算之利息。
(三)第一、二審訴訟費用由被上訴人負擔。
(四)駁回對造之上訴。
二、陳述：除引用原審判決所陳部分外，補稱略以：
(一)被上訴人丙○○於91年11月16日晚間，駕駛車牌號碼KR-413
    5 號自小客車，沿桃園縣楊梅鎮○○路行駛，途經福羚路與
    瑞溪路二段交岔路口，欲直行往永美路445 巷122 弄方向行
    駛時，適上訴人騎乘車牌號碼HOJ- 906號重型機車，沿桃園
    縣楊梅鎮○○路○段由北向南（即梅獅路）方向行駛，被上
    訴人竟疏於注意車輛行至無號誌交岔路口，支線道車應暫停
    讓幹道車先行，且依當時夜間有照明、無障礙物、視距良好
    等情形，並無不能注意之情事，致於前開路口撞擊上訴人所
    騎乘之機車，上訴人受有腹部挫傷合併脾臟第二度裂傷，右
    側股骨骨折、右側髕骨骨折等傷害，被上訴人上開過失傷害
    行為，業經本院及台灣高等法院刑事庭判處拘役40日確定。
(二)上訴人因系爭交通事故遭受創傷，先後施行3 次手術，出院
    後仍須長期在家休養，更因右膝及肌肉萎縮，而須長期接受
    復健治療，故雖於公傷假期滿而回原任職單位即展茂光電股
    份有限公司（下稱展茂公司），惟仍因傷勢影響及醫師建議
    而再於92年6 月1 日辭去原職，直至93年9 月25日始轉至恆
    光實業有限公司（下稱恆光公司），至今仍有後遺症，除無
    法從事長時間或激烈之運動外，每遇陰雨更酸痛難耐，已難
    如往常生活及工作，肉體及精神所受之痛苦，不言可喻。上
    訴人無資產，學歷為清雲科技大學畢業，甫退伍方覓得良好
    工作，任職於展茂公司時月薪34,800元，卻因系爭交通事故
    而中斷就職年餘，現今任職於恆光公司每月薪資為27,600元
    ，收入顯然減少；而被上訴人年方壯盛，有正當工作及固定
    收入每月約42,000元，並有機車及汽車等財產及本件車禍後
    拒不認錯道歉等情，請求被上訴人賠償上訴人精神慰撫金30
    萬元自屬適當，而原審僅判准精神慰撫金20萬元，仍嫌偏低
    。而上訴人雖領有保險金，惟係由上訴人自己所投保之機車
    強制險中所領取，非被上訴人所稱業已領取渠所投保之汽機
    車強制險費用。
(三)被上訴人辯稱本件交通事故之發生，上訴人應負主要責任，
    且鑑定報告亦載上訴人所駕駛重型機車行經無號誌交岔路口
    未減速慢行云云。惟上訴人無論於本件交通事故調查時及刑
    事偵審中，均指陳行駛至路口前發現被上訴人所駕車輛時，
    曾煞車減速並閃燈警告，嗣因看見被上訴人停車始持續前行
    ，詎此時被上訴人竟突然衝出致其閃避不及而發生碰撞，此
    外別無其他客觀跡證顯示上訴人當時未減速，從而鑑定報告
    憑空指稱上訴人行經無號誌交岔路口未減速慢行云云，顯屬
    無據，自無可採。反觀被上訴人，其一再指稱其未看見上訴
    人所駕駛之機車，惟以當時夜間有照明、無障礙物、視距良
    好，且當地為雙向四線道之筆直大馬路，被上訴人竟未能發
    覺上訴人所騎機車行近，足見其確係未注意左右來車並讓幹
    道車先行無疑，否則以上訴人騎乘機車，若非確實閃避不及
    ，又何有可能衝撞來車。從而，本件交通事故之發生，自應
    由被上訴人負全部過失之責任，原審認為兩造應各分擔二分
    之一，尚有違誤。
三、證據：除援用第一審所提證據外，另提出在職證明、湖口至
    林口及湖口至新竹計程車車資免用發票收據、新竹馬偕紀念
    醫院（下稱馬偕醫院）復健科處方單，並聲請傳喚證人乙○○。
乙、被上訴人即上訴人丙○○方面：
一、聲明：
(一)原判決不利上訴人丙○○部分廢棄。
(二)第一、二審訴訟費用由被上訴人甲○○負擔。
二、陳述：除與原判決記載相同者，茲引用之外，補稱：
(一)系爭交通事故非全然係上訴人丙○○之過失所造成，因當時
    丙○○所駕駛之車輛已經通過瑞溪路二段路口，車頭已進入
    永美路巷口，當時應由甲○○讓丙○○先行，且甲○○早在
    50公尺外就看到丙○○車輛，仍未減速，猶閃大燈快速疾駛
    ，又因左側有部機車行駛，閃避不及，因而撞上丙○○所駕
    駛之車輛右後車門，丙○○緊急踩煞車，車輛已失控，方順
    著被撞之力道，轉向右側路旁的護牆，即系爭交通事故發生
    時丙○○所駕駛之車輛已有三分之二進入巷子裡，而車輛與
    甲○○之機車撞到轉向90度，其力道之強勁，足證甲○○車
    速非僅50公里，又該路段為學區，甲○○不遵守交通法規，
    又將責任怪罪丙○○沒有禮讓，以兩車之距離，丙○○應有
    較大之路權。丙○○因甲○○在很遠處，當時晚間7 點，又
    在下雨，沒有發現甲○○的機車，坦承有疏忽之處，但發生
    事故的主因為甲○○車速過快，而系爭交通事故本院刑事判
    決書上第4 頁載明：「爰審酌被告（丙○○）素行良好，過
    失程度非高，告訴人（甲○○）所受傷害情況，及告訴人自
    承於1 、20公尺前即看見被告，卻仍未減速，以致其機車車
    頭撞擊被告所駕駛之汽車右後車門，其過失情節較諸被告不
    遑多讓，而與有過失。」甲○○不尊重他人生命安全，且肇
    事主因是甲○○車速過快又未減速，是系爭交通事故之發生
    甲○○亦顯有過失，為此爰請減低原審所判丙○○過失之比
    例。
(二)丙○○對甲○○所請求之醫藥費數額、復健次數70次及甲○○受傷期間係由其雙親照料看護不爭執，惟對於看護費與交
    通費之部分，甲○○曾於原審審理中承認並無實際支付，甲○○既無實際支出，亦未能提出收據呈報東泰產物保險股份
    有限公司（下稱東泰公司）理賠，僅以其父乙○○出庭作證
    ，當法官問林父是否有看到上訴人搭乘計程車，林父證稱：
    「我兒子告訴我每次都搭計程車去的。」上訴人即被上訴人
    聲請證人作證時，載明每次都由林父陪同前往醫院，然林父
    作證時不直接答覆法官問題，企圖模糊焦點，影響法官判斷
    。
(三)丙○○自系爭交通事故發生後，即將甲○○送醫急救，亦曾
    多次前往醫院探視甲○○傷勢，並電話關心其病體恢復狀況
    ，又丙○○專科畢業，今年已50歲，尚須扶養全家5 口，3
    名子女，每年學費即需20萬元，1 個還需住宿，每月房租3,
    000 元，扣除每月健保費2,500 元，與水電費1,000 元，必
    須省吃儉用才夠開支。自從發生此不幸車禍，丙○○身心飽
    受折磨，必須靠藥物來舒緩心中的憂鬱與恐懼才能入眠，每
    天又須從事倉儲搬運工作, 身心痛苦不下於甲○○。丙○○
    負債20幾萬，擁有一部14年車齡，1600cc的汽車與10年車齡
    左右之50cc機車，名下並無不動產。系爭交通事故發生後，
    丙○○因尚有負債20幾萬元，對個人所駕駛之汽車損害費約
    38 ,511 元實無力支付，僅修理部分重要零件約10,000元，
    原審判決丙○○須賠償甲○○之慰撫金，實非丙○○經濟所
    能負擔。
(四)甲○○求償之費用，請求先由丙○○保險公司理賠，不足部
    分，嗣由丙○○分期攤還，而遲延利息部分因丙○○不知，
    應於本案判決確定後才計利息，較為合理。又據丙○○洽詢
    訴外人東泰公司結果，甲○○已曾於91年12月26日申領汽機
    車強制醫療險費用15,830元及2,220 元，合計18,050元，此
    事實亦經甲○○於言詞辯論期日中所自承，自應予以扣除。
三、證據：除援用第一審所提證據外，另提出修車估價單1 紙、
    學費繳費單收據3 紙、就學貸款到期還款通知書2 紙。
丙、本院依職權函詢東泰公司:甲○○請領保險費之金額。
    理  由
一、上訴人甲○○主張: 上訴人丙○○於91年11月16日晚間，駕
    駛車牌號碼KR -4135號自小客車，沿桃園縣楊梅鎮○○路行
    駛，途經福羚路與瑞溪路二段交岔路口，欲直行往永美路44
    5 巷122 弄方向行駛時，理應注意車輛行至無號誌之交岔路
    口，支線道車應暫停讓幹道車先行，而依當時夜間有照明、
    無障礙物、視距良好之情形，又無不能注意之情事，竟疏於
    注意而貿然通過前開路口，適有上訴人甲○○騎乘車牌號碼
    HOJ- 906號重型機車，沿桃園縣楊梅鎮○○路○段由北向南
    （即梅獅路）方向行駛，遭丙○○之自用小客車擦撞，致甲○○受有腹部挫傷合併脾臟第二度裂傷，右側股骨骨折、右
    側髕骨骨折等傷害，丙○○上開過失傷害行為，業經本院及
    台灣高等法院刑事庭判處拘役40日確定。甲○○嗣先後施行
    3 次手術，出院後仍須長期在家休養，更因右膝及肌肉萎縮
    ，而須長期接受復健治療，爰依民法第184 條第1 項前段、
    第191 條之2 、第193 條第1 項、第195 條第1 項之規定，
    求為命丙○○給付甲○○453,297 元暨法定遲延利息之判決
    。
二、上訴人丙○○對甲○○所請求之醫藥費數額、復健次數70次
    及其受傷期間係由其雙親照料看護不爭執，但以當時丙○○
    所駕駛之車輛已經通過瑞溪路二段路口，當時應由甲○○讓
    丙○○先行，且甲○○早在50公尺外就看到丙○○車輛，仍
    未減速，猶閃大燈快速疾駛，又因左側有部機車行駛，閃避
    不及，因而撞上丙○○所駕駛之車輛右後車門，甲○○與有
    過失；甲○○曾於原審審理中承認並無實際支付看護費與交
    通費，於本院審理中，交通費部分，僅以其父乙○○出庭作
    證，然林父證述模糊。原審判決丙○○須賠償甲○○之慰撫
    金，實非丙○○經濟所能負擔。甲○○已曾於91年12月26日
    申領汽機車強制醫療險費用15,830元及2, 220元，合計18,0
    50元，此事實亦經甲○○於言詞辯論期日中所自承，自應予
    以扣除等語為之抗辯。
三、上訴人甲○○主張上訴人丙○○有於前揭時、地駕車撞及其
    ，致其受有腹部挫傷合併脾臟第二度裂傷，右側股骨骨折、
    右側髕骨骨折傷害之事實，為丙○○所不爭執，並有診斷證
    明書、道路交通事故調查報告表等件附卷為證（見台灣桃園
    地方法院檢察署92年度偵字第5717號卷第5 、15頁），堪信
    為真正。上訴人丙○○主張本件事故之發生上訴人甲○○與
    有過失，惟為甲○○所否認。經查:
(一)觀諸道路交通事故調查報告表中到場處理員警所繪製事故發
    生時兩車所在位置及兩造車損照片所示（見上開偵查卷第19
    至第21頁），上訴人甲○○所騎乘機車之車損部位係在兩側
    機車把手、擋風板、前大燈、前車輪等處，上訴人丙○○所
    駕車輛車損部位則係在右後車門，參以兩造當時行車方向，
    堪認本件事故之發生，係甲○○所騎乘機車車頭撞及丙○○
    所駕車輛之右側車身所致。又查，本件事故發生之交岔路口
    無設置閃光號誌，本件事故發生時，丙○○是途經福羚路與
    瑞溪路二段交岔路口，欲直行往永美路44 5巷122 弄，甲○○是沿桃園縣楊梅鎮○○路○段由北向南（即梅獅路）方向
    行駛，是應認丙○○是行駛於支線道，而甲○○是行駛於幹
    線道，參諸丙○○所駕上開車輛於車禍發生後所停置地點，
    丙○○主張其於車禍發生時已通過交岔路口二分之一處之事
    實，堪予採信。則綜合上開情狀，堪認兩造分別騎乘及駕駛
    機車及自用小客車，行經無號誌之交岔路口，當丙○○自用
    小客車通過交岔路口二分之ㄧ處，其車右後側與甲○○機車
    車頭發生碰撞。
(二)按車輛行駛時，駕駛人應注意車前狀況，並隨時採取必要之
    安全措施；又車輛行至無號誌或號誌故障而無交通警察指揮
    之交岔路口，支線道車應暫停讓幹線道車先行，道路交通安
    全規則第94條第3 項、第102 條第1 項第1 款分別定有明文
    。查丙○○駕駛汽車本應注意上開規定行駛，而依本件事故
    發生當時夜間有照明、無障礙物、視距良好之情形，又無不
    能注意之情事，然丙○○竟疏未注意，於行經上開交岔路口
    時，未暫停讓行駛於幹線道之甲○○致肇事。又本件車禍經
    台灣省桃園縣區車輛行車事故鑑定委員會鑑定結果亦認: 丙○○駕駛自小客車由支線道駛出來未讓幹道車先行；甲○○
    駕駛重機車行經無號誌交岔路口未減速慢行，此有該委員會
    92 年3月14日府車鑑桃字第920009號函在卷可稽（見台灣桃
    園地方法院檢察署92年度偵字第5717號卷第6 頁），而丙○○因本件事故犯有過失傷害罪，業經本院及台灣高等法院刑
    事庭判處拘役40日確定等情，亦經本院調閱上開刑事案卷查
    明無訛，是甲○○主張丙○○就本件事故之發生有過失一節
    ，堪予採信。至於甲○○就本件事故之發生雖亦有過失，惟
    丙○○之過失責任並不因此而得免除。
四、按因故意或過失，不法侵害他人之權利者，負損害賠償責任
    ；不法侵害他人之身體或健康者，對於被害人因此喪失或減
    少勞動能力或增加生活上之需要時，應負損害賠償責任；不
    法侵害他人之身體、健康、名譽、自由、信用、隱私、貞操
    ，或不法侵害其他人格法益而情節重大者，被害人雖非財產
    上之損害，亦得請求賠償相當之金額，民法第184 條第1 項
    、第193 條第1 項及第195 條第1 項前段分別定有明文。查
    本件上訴人丙○○因過失不法侵害上訴人甲○○之身體，已
    如上述，甲○○自得請求丙○○賠償其所受之損害。茲就甲○○得請求賠償之金額分述如下：
(一)醫藥費部分：
    上訴人甲○○主張其因本件事故受傷，共支出醫療費用及必
    要之支出費用24,694元（不含健保給付）並提出收據為證（
    見原審卷第154 至188 頁）。原審就此部分判准甲○○請求
    丙○○賠償24,694元，丙○○就其敗訴部分未聲明不服，是
    應認甲○○此部分之請求為有理由，應予准許。
(二)看護費部分：
　1.按親屬間之看護，縱因出於親情而未支付該費用，然其所付
  　出之勞力，顯非不能以金錢為評價，此種基於身分關係之恩
    惠，自不能加惠於加害人，而應比照一般看護情形，認被害
    人受有相當於看護費之損害，命加害人賠償，始符民法第19
    3 條第1 項所定「增加生活上需要」之意旨。
  2.上訴人甲○○主張其於91年11月16日至同年月28日於林口長
    庚紀念醫院（下稱長庚醫院）住院共13日，均由其家人看護
    ，嗣後返家，生活仍無法自理，而需人照護，以每日2,080
    元計算，請求其中12日全日及嗣後13日以半日1,040 元計算
    之看護費用，共請求上訴人賠償38,480元等語，查甲○○於
    上開期間於長庚醫院住院治療之事實，有醫療費用繳費證明
    （見原審卷第75頁），復為上訴人丙○○所不爭執，堪信為
    真正。又原審曾向長庚醫院函詢甲○○所受傷勢，據該院函
    覆稱: 「‧‧依病患（甲○○）病情評估，其受傷當時病況
    不穩定，手術時間不宜過長，固分二次手術確有其必要性。
    另病患需人照護及休養之期間為受傷後3 個月，此期間建議
    以不工作為宜。」等語，有原審卷第62頁所附該院93年4 月
    9 日（93）長庚院法字第243 號函可佐，並依通常社會生活
    經驗，因骨折開刀住院期間及嗣後3 個月內，其行動多所不
    便，而需他人看護，是甲○○主張其於上開住院期間有由家
    人全日看護及嗣後3 個月內仍需人照護之事實，堪予採信。
    則參照一般看護收費標準，以每日2,080 元、共12日，半日
    1,040 元共13日計算，請求上訴人賠償其看護費用38,480元
    ，洵屬有據，應予准許。
(三)交通費用: 上訴人甲○○主張其因本件車禍受傷送醫急救、
    手術，出院後復前往新竹馬偕紀念醫院（下稱馬偕醫院）復
    健70次等語，有前開醫療費用單據附卷可稽，且證人乙○○
    即甲○○之父亦證述甲○○係搭乘計程車去復健（見本院94
    年8 月17日準備程序筆錄），乙○○為甲○○之父，其對甲○○狀況當知之甚詳，且依甲○○所受腹部挫傷合併脾臟第
    二度裂傷、右側股骨骨折、右側髖骨骨折之傷勢觀之，於其
    復原前往返醫院就診，如強令其搭乘公車之大眾運輸工具，
    顯屬過苛，應認甲○○有搭乘計程車之必要，此部分車資即
    屬增加生活上之需要，而甲○○居住於新竹縣湖口鄉○○路
    ○ 段702 巷13號，本院審酌其住所與馬偕醫院之距離，及其
    所提出之計程車費免用發票收據影本一紙，認自甲○○前址
    住處搭乘計程車前往馬偕醫院之車資單程為400 元為適當，
    是甲○○得請求增加生活上需要之交通費用合計56,000元，
    甲○○請求之金額於此範圍內，應予准許。
(四)工作損失：
    上訴人甲○○主張其於本件事故發生時原於桃園縣平鎮市○○路458 號之展茂公司工作，每月薪資為34,800元，自91年
    11月16日受傷後3 個月期間無法工作，向展茂公司請公傷假
    3 個月，期間僅領取薪資70,277元之事實，業據提出薪資證
    明影本一紙為證，且有展茂公司93年7 月19日展字93第47號
    函、長庚醫院函各一紙在卷可考，自堪信為真實。故甲○○
    請求丙○○賠償其34,123元之工作損失，尚屬有據，應予准
    許。
(五)精神慰撫金：
    按慰撫金之多寡，應斟酌雙方之身分、地位、資力與加害之
    程度及其他各種情形核定相當之數額。其金額是否相當，自
    應依實際加害情形與被害人所受之痛苦及雙方之身分、地位
    、經濟狀況等關係決定之。查上訴人甲○○為68年6 月10日
    生，於事發當時年約23歲，正值青年，其因本件事故受有上
    述傷害，先後經3 次手術，更因右膝及肌肉萎縮，而須長期
    接受復健治療，應認其肉體及精神均受有極大痛苦；上訴人
    丙○○為44年12月1 日生，從事倉庫管理員工作，每月收入
    約42,000元，目前有三名在學子女須扶養，此有丙○○所提
    出之戶口名簿影本、子女學費繳款單收據影本3 紙、就學貸
    款到期還款通知書影本2 紙可稽（見本院卷第63至第67頁）
    。爰斟酌兩造之身份、地位及甲○○所受傷害程度等情狀，
    認甲○○請求精神慰撫金20萬元為適當，逾此部分之請求，
    為無理由，應予駁回。
(六)至於上訴人丙○○主張上訴人甲○○已領取強制汽車責任險
    18,050元，應自賠償金額扣除等語，為甲○○所否認，辯稱
    : 其固有自東泰公司處領取18,050元，惟此保險金係因其所
    騎乘之機車自行投保所獲得之賠償，與丙○○無關等語。按
    保險人依本法規定給付之保險金，視為加害人或被保險人損
    害賠償金額之一部；加害人或被保險人受賠償請求時，得扣
    除之，強制汽車責任保險法第30條定有明文。查丙○○所有
    之前揭自用小客車，於91年11月16日車禍發生時有向國泰世
    紀產物保險股份有限公司（下稱國泰公司）投保強制汽車責
    任險，然甲○○就本件車禍事故未向國泰公司請領強制汽車
    責任險之給付之事實，有國泰公司 (94) 車字第400-29號函
    附卷可稽，是丙○○前述汽車之保險公司既未對甲○○有所
    給付，自無依強制汽車責任保險法第30條規定，於該範圍內
    ，加害人或強制汽車責任保險之被保險人之損害賠償責任即
    因而解免之情事，丙○○主張應將甲○○自保險公司處所領
    得之給付自其之賠償金額中扣除，自屬無由，應予駁回。
(七)綜上所述，甲○○得請求賠償之金額合計為353,297 元（24
    ,694 ＋38,480 ＋56,000＋34,123＋200,000 ＝353,297）
    。
五、按損害之發生或擴大，被害人與有過失者，法院得減輕賠償
    金額或免除之，民法第217 條第一項定有明文。查本件車禍
    之發生固係因上訴人丙○○駕駛自小客車，行經無號誌交岔
    路口，支線道車未暫停讓幹線道車先行而肇事，然上訴人甲○○駕駛重型機車行經無號誌交岔路口，未減速慢行且未注
    意車前狀況，亦為肇事原因，已如前述，是應認甲○○就其
    損害之發生與有過失。茲審酌本件車禍之發生，兩造上開違
    規行為均為肇事主要原因，故就損害發生原因力之強弱程度
    ，認兩造各應負二分之一之過失責任。爰依上開過失相抵原
    則，按甲○○過失程度減輕丙○○賠償責任二分之一。則依
    此計算，甲○○得請求丙○○賠償之數額為176,649 元（35
    3,297 ×0.5 ＝176,649 ，小數點以下四捨五入）。是甲○○於此範圍內請求丙○○如數賠償，洵屬有據，應予准許；
    其逾此範圍之請求即為無理由，應予駁回。從而，原審就上
    開應予准許部分，判命上訴人丙○○如數給付，及自93年5
    月25日準備書狀繕本送達翌日即93年5 月26日起算之法定遲
    延利息，並依職權宣告假執行及供擔保免為假執行，於法並
    無不合，兩造各就其敗訴部分上訴，指摘原判決不當，求予
    廢棄改判，為無理由，應均予駁回。
六、本件事證已臻明確，兩造其餘之攻擊、防禦，經審酌後均認
    於判決結果不生影響，爰不一一論述，附此敘明。
七、據上論結，本件甲○○、丙○○之上訴，均為無理由，依民
    事訴訟法第449條第1項、第78條，判決如主文。
中　　華　　民　　國　　94　　年　　10　　月　　18　　日
                  民事第一庭  審判長法  官  郭琇玲
                                    法  官  陳勇松
                                    法  官  陳婉玉
上列正本證明與原本無異
不得上訴
中　　華　　民　　國　　94　　年　　10　　月　　18　　日
                                    書記官  劉雅玲
